【裁判字號】    89,訴,612
【裁判日期】    900119
【裁判案由】    殺人未遂
【裁判全文】
台灣基隆地方法院刑事判決                          八十九年度訴字第六一二號
    公  訴  人  台灣基隆地方法院檢察署檢察官
    被      告  丙○○
    選任辯護人  黃丁風
右列被告因殺人未遂案件，經檢察官提起公訴（八十九年度偵字第二二一八號），本
院判決如左：
    主      文
丙○○傷害人之身體，處有期徒刑陸月；如易科罰金，以佰元折算壹日。
扣案西瓜刀壹把沒收。
    事      實
一、緣丙○○之妻詹素貞受僱於同村己○○，為其清洗漁船；因己○○認為未洗乾淨
    ，而責備詹素貞，導致丙○○與己○○之間發生嫌隙。八十九年五月二日下午五
    時，丙○○在台北縣萬里鄉○○村○○路九十七號甲○○所經營協福雜貨店前之
    海邊小路上，將騎乘機車路過之己○○攔下而加以質問，兩人發生口角後益加不
    悅。翌（三）日上午七時十五分許，當癸○○以機車附載己○○再次路過該雜貨
    店時，丙○○之姪辛○○上前攔阻，再次質問己○○；雙方口角後，經癸○○與
    走出雜貨店之乙○○從中勸阻，己○○悻悻然離去，並走進其旁即同路七十三之
    一號其兄戊○○所經營之漁具店；辛○○乃與乙○○、癸○○走進該雜貨店休息
    ，並與其堂兄壬○○聊天。其時，丙○○在該雜貨店對面海邊之漁船上目擊全程
    ，唯恐將有衝突發生，為防身起見，乃自船上取出其所有之西瓜刀一把，藏放於
    其所穿之夾克背心右側大夾袋中，再行至該雜貨店購買檳榔。不久，心有不甘之
    己○○夥同其雙胞胎兄弟庚○○各持鐵錘一支，前來該雜貨店，準備和辛○○理
    論；其兄戊○○、丁○○父子為勸架故，亦隨同前來；當己○○行自該雜貨店門
    口而見及丙○○在內時，認為是丙○○示意辛○○攔路，即質問丙○○：一再攔
    路，是何意思？丙○○、辛○○不甘示弱而走出店外，壬○○、乙○○、癸○○
    、甲○○為勸架故，亦隨後走出；當時，乙○○、甲○○一同將庚○○手中之鐵
    錘搶下，並和癸○○一起加以勸阻；己○○仍持鐵錘欲攻擊丙○○，辛○○乃自
    後抱住己○○而加以勸阻；戊○○亦自後抱住丙○○，一併勸阻；惟己○○仍持
    鐵錘攻擊丙○○三下，使丙○○左頸部及前胸皮下淤斑約十Ｘ五公分、左臂皮下
    淤斑約七Ｘ五公分、左手肘皮下淤斑約五Ｘ二公分（己○○傷害部分，經檢察官
    於八十九年十二月二十六日，以八十九年度偵續字第四十七號案件，而提起公訴
    ；庚○○、戊○○、丁○○部分，則經檢察官為不起訴之處分）；丙○○疼痛後
    掙扎脫身，在憤慨之餘，旋單獨基於傷害之故意，以其慣用之左手，自所穿背心
    右大夾袋內，取出該把西瓜刀，在己○○欺身而近時，順勢由右向左，由上向下
    ，對身材較為高大之己○○一刀斜砍而去，使己○○之面左側及耳深度刀切傷約
    二十公分，其刀順勢下滑，併使己○○右手虎口深度刀切傷致右手拇指脫位。丙○○由於持刀不穩，該把西瓜刀遂震落於地；其在驚嚇之餘，乃迅速逃去。辛○○見狀心驚，遂將該把西瓜刀丟棄於路旁之港底。己○○經癸○○、戊○○扶起
    後，緊急送醫治療。其妻楊秀珠得悉後，迅速報警處理。同日上午八時許，經警
    委由陳中和潛至港底而起出該西瓜刀一把。
二、案經被害人己○○及其妻楊秀珠分別訴由台北縣警察局金山分局報請台灣基隆地
    方法院檢察署檢察官偵查起訴。
    理      由
一、右揭事實業據被告丙○○坦承不諱，並經告訴人己○○、楊秀珠指訴歷歷，核與
    證人辛○○、壬○○、乙○○、甲○○、癸○○、戊○○、庚○○、丁○○、陳
    中和所綜合指述之情節大致相符，並有台北榮民總醫院診斷證明書一紙及被告之
    就醫之病歷資料在卷可稽，足見被告之自白與事實相符，可以採信，其犯行洵堪
    認定。
二、核被告所為，係犯刑法第二百七十七條第一項之傷害罪。公訴人雖認為被告所犯
    ，係刑法第二百七十一條第二項之殺人未遂罪嫌云云；然查：殺人未遂與傷害罪
    之主要區別，在於被告主觀上究係基於殺人或是傷害之故意。所謂故意，若行為
    對於構成犯罪之事實，明知並有意使其發生者，為直接故意，即確定故意；行為
    人對於構成犯罪之事實，預見其發生，而其發生並不違背其本意者，以故意論，
    即間接故意或不確定故意，此觀之刑法第十三條之規定自明。先就前者即直接故
    意而言，雙方既為同村鄰居，平時並無嫌隙，告訴人己○○尚且僱用被告之妻清
    洗漁船，足見彼等交情不差；此次係因告訴人己○○責備被告之妻清洗漁船不夠
    乾淨，而引發衝突；前一日衝突較輕，本日衝突較重；惟彼此意在互毆，不過出
    氣而已，充其量使人受輕傷已足，衡情應無殺害對方或使之受重傷之意思存在。
    何況，當告訴人己○○與證人辛○○第一次衝突時，被告在對面船上已目擊全程
    ，若其具有殺人之故意，早已持刀衝砍而來，豈會等待衝突散去，才走進該雜貨
    店！可見被告並無殺人之故意或使人受重傷之直接故意甚明。次就後者即間接故
    意而言，被告之持刀，目的在防身，以其身裁較小，當有壯膽之意，故在第二次
    衝突之際，並未主動攻擊；而告訴人之敢於靠近，以不知被告藏有刀械之故。觀
    之被告一刀而去致刀落於地時，並未撿拾之而再次攻擊，反而緊張而逃去，可見
    告訴人若因而死亡或受重傷，絕非被告本意。因此，被告並未「預見其發生」，
    更無「其發生並不違背其本意」之可言，亦即被告亦無使人殺人或使人受重傷之
    間接故意甚明。申言之，被告主觀上既無殺人或使人受重傷之故意，不能僅因被
    告客觀上所持者為利刃，其所砍者為左臉及耳之重要處，即遽而推定其有殺人或
    使人受重傷之直接或間接故意。綜上，被告所為應非殺人未遂，亦非重傷害未遂
    罪，不過傷害罪而已。惟其基本社會事實相同，起訴法條應予變更。
三、辯護人雖主張被告係正當防衛，且其防衛並未過當云云；惟查：被告取其西瓜刀
    而藏身，主要目的固在防身，惟若遭攻擊，將予反擊，以傷害對方，乃被告本意
    ；本案之未以殺人未遂判決，在於被告並無殺人之意，非謂被告並無傷人之意。
    被告既有傷害他人之意，縱係對方先行動手，亦無主張正當防衛之餘地；此部分
    情節僅得供作量刑之參考而已，併此說明之。
四、告訴人己○○雖又主張其右手拇指機能永久完全喪失，此部分被告係重傷罪云云
    ；惟查：刑法第十條第一項第四款所稱之重傷，即毀敗一肢以上之機能，係指肢
    體因傷害之結果而完全喪失其效用者而言；若手之一指因傷害之結果而喪失機能
    ，亦非毀敗全肢之機能，不能認係重傷（最高法院二十四年台上字第三八０六號
    判例及三十四年四月十四日刑庭庭長會議決議參照）。因此，告訴人雖提出台北
    榮民總醫院診斷證明書一紙，載明被告因「右手深度切傷合併右手拇指關節韌帶
    及伸拇長肌與神經血管斷裂術後」，而致「右手姆拇指機能永久完全喪失」（八
    十九年十一月十七日狀附），然其不過減損一肢之機能，尚未至一肢機能完全毀
    敗之程度，故非重傷，自無重傷罪或傷害致重傷之問題，併此說明之。
五、其次，刑事立法上之「法益原則」要求任何行為要加以犯罪化，必因其法益受到
    侵害或危險。在法益侵害，為實害犯；在法益危險，為危險犯。法益本身依其價
    值評價之強度，而呈現法益位階。生命、身體、自由、名譽、財產五者，按其順
    序，而高低位階化。生命法益最高，其次身體法益，其次自由法益，其次名譽法
    益，而財產法益最低。此五種傳統法益，稱之為「個人法益」。申言之，身體法
    益僅次於生命法益，高於自由法益，乃重要之個人法益。本件所侵害者為身體法
    益，乃身體法益之實害犯，屬於身體法益之侵害行為。復次，刑事司法上之「罪
    刑相當原則」要求法官在量刑時，應依法益之位階，重所當重，輕所當輕，必使
    罪得其刑而刑當其罪；不得重罪而輕判，或輕罪而重判；期使責任與刑罰得以相
    適應，而具有相當性。地藏十輪經（第三卷）云：「若犯重罪，應重治罰；若犯
    中罪，應中治罰；若犯輕罪，應輕治罰；令其慚愧，懺悔所犯。」其此之謂也！
    為此，本院審酌被告之品行、生活狀況、智識程度、犯罪之動機、目的、犯罪所
    生之危害、犯罪後之態度等一切情狀後，特別考量被告並無前科，本案係告訴人
    攻擊在先，並使被告受傷，有新昆明綜合醫院診斷證明書一紙附卷足憑等情，認
    為量處如主文第一項所示之自由刑，已足使其罪刑相當，爰宣告之，以示儆懲，
    並諭知易科罰金之折算標準。
六、扣案之西瓜刀壹把，係供犯罪之用，且為被告所有，已據其供明，應予宣告沒收
    。
七、據上論斷，應依刑事訴訟法第二百九十九條第一項前段、第三百條、刑法第二百
    七十七條第一項、第四十一條第一項、第三十八條第一項第二款、罰金罰鍰提高
    標準條例第一條前段、第二條而判決如主文。
本案經檢察官周啟勇到庭執行職務。
中      華      民      國    九十      年      一      月      十九    日
                                    台灣基隆地方法院刑事庭
                                        法  官  陳  志  祥
右正本證明與原本無異。
對於本判決如有不服，應於收受送達後十日內，向本院提出上訴狀，上訴於台灣高等
法院，並應按他造當事人之人數附具繕本。
中      華      民      國    九十      年      一      月    三十一    日
                                        書記官  陸  清  敏
附錄：
刑法第二百七十七條：
傷害人之身體或健康者，處三年以下有期徒刑、拘役或一千元以下罰金。
（罰金已依罰金罰鍰提高標準條例提高為十倍）


司法院資訊處製作；財團法人民間司法改革基金會備份。
